臺灣桃園地方法院民事判決　　　　　　　 96年度訴字第319號
原　　　告　華南商業銀行股份有限公司
法定代理人　丙○○
訴訟代理人　丁○○
　　　　　　劉士昇律師
被　　　告　乙○○
　　　　　　甲○○
上列當事人間請求塗銷所有權移轉登記等事件，於民國96年9 月
17日言詞辯論終結，本院判決如下：
    主      文
被告甲○○就座落桃園縣大溪鎮○○段0000- 0000地號
土地所有權全部，及其上同段00000- 000建號即門牌號
碼：桃園縣大溪鎮○○街二十六巷四十九號房屋所有權全部，於
民國九十五年五月十五日以買賣為原因 (收件字號：桃園縣大溪
地政事務所九十五年溪電字第○九七二七○號)所 為之所有權移
轉登記，應予塗銷。
訴訟費用由被告甲○○負擔。
原告假執行之聲請駁回。
　　事實及理由
壹、原告起訴主張：(一)被告乙○○為訴外人淨群器具股份有限公
    司（下稱淨群公司）之董事，該公司於95年3 月間，邀同其
    負責人即訴外人庚○○、被告乙○○、訴外人謝春華等人為
    連帶保證人，先後向原告借款合計新臺幣（下同）715 萬元
    ，嗣於同年5 月間，該公司退票亦未再依約繳交上開借款之
    本息，原告乃訴請上開四人應連帶給付4,182,104 元及其利
    息、違約金，經本院於95年11月30日以95年度訴字第1721號
    判決原告勝訴確定在案。(二)詎原告發現被告乙○○於同年5
    月15日，早已將其名下坐落於桃園縣大溪鎮○○段1 之29 7
    地號土地所有權全部，及其上同段4881建號即門牌號碼為同
    縣鎮○○街26巷49號建物之所有權全部（以下稱系爭不動產
    ），以買賣為原因而辦理所有權移轉登記予其兄即被告甲○○。(三)淨群公司於同年6 月2 日遭台灣票據交換所列為拒絕
    往來戶，並申請停業。被告乙○○既為淨群公司之董事，對
    該公司財務狀況惡化，並申請停業等情，應無不知之理，卻
    於此時出脫其個人財產予被告甲○○，顯係意圖規避上開連
    帶保證債務所為之虛偽脫產行為，依民法第87條第1 項規定
    ，被告間就系爭不動產買賣及所有權移轉，顯屬通謀虛偽意
    思表示而無效，而原告為被告乙○○之債權人，其迄未清償
    對原告所負債務，又怠於行使其權利，且無其他財產足供清
    償債務，依最高法院67年度第5 次民庭決議及73年度台抗字
    第472 號判例意旨，原告為保全債權自得先位請求依民法第
    242 條及第113 條規定，或依侵權行為之法則，代位或逕行
    請求如先位聲明所示，以回復為被告乙○○名義之原狀，俾
    供原告債權之清償。(四)縱被告間就系爭不動產之移轉行為，
    非屬通謀虛偽意思表示而無效，惟原告對被告乙○○之債權
    本金高達4,182,104 元，被告乙○○將系爭不動產以買賣為
    原因而移轉予被告甲○○債權及物權行為，足致原告之債權
    不能受償或增加其困難，自有損害於原告之權利，且被告乙○○於淨群公司將倒閉時脫產，顯然明知其行為將導致債權
    人（原告）受損；被告甲○○為被告乙○○之兄，亦曾任職
    於淨群公司，對該公司及被告乙○○之債務及責任財產，當
    知之甚詳，卻於被告乙○○經濟困窘之際，以遠低於市價之
    金額，受讓原屬被告乙○○之系爭不動產，自係明知其行為
    將損害債權人之權利，原告亦得依民法第244 條規定，備位
    請求撤銷被告間就系爭不動產所為移轉所有權之物權行為及
    其原因之債權行為，並請求被告甲○○將系爭不動產以買賣
    為原因之所有權移轉登記予以塗銷，以回復為被告乙○○責
    任財產之原狀。(五)被告乙○○雖辯稱其因離婚而經濟困窘，
    於94年12月間欲變賣系爭不動產求現，然因系爭不動產為父
    母所長住，被告甲○○遂與之協商購買，雙方於95年5 月6
    日簽訂買賣契約，被告甲○○已於簽約同日給付訂金8 萬元
    ，並於同年5 月12日委由訴外人戊○○轉交尾款現金80 萬
    元予被告乙○○云云。惟：(1)被告乙○○於94年度課稅所得
    為421,410 元，平均每月收入35,118元應屬平穩，應無出售
    其父母長期居住之系爭不動產以維生，況在系爭不動產移轉
    前，被告乙○○之金融債信良好，縱其確有現金週轉之必要
    ，亦得向銀行貸款，亦無以88萬元之低價急於脫售系爭不動
    產之必要。(2)依系爭不動產買賣契約書約定，其買賣總價款
    為88萬元，契約成立時先付訂金8 萬元，其餘80萬元則由被
    告甲○○向銀行貸款後同時付款，此與被告甲○○辯稱已於
    95年5 月12日以現金80萬元給付被告乙○○買賣價款之「付
    款方式」，顯然前後矛盾。且觀諸上開契約書後附之付款明
    細表，亦無任何交款之紀錄，足見上開買賣係屬虛偽。(3)被
    告甲○○雖辯稱：95年5 月12日委託證人戊○○交付80萬元
    買價價金予被告乙○○云云，惟依被告甲○○之存摺所載，
    該帳戶係在95年5 月12日先以現金存入80萬元，隨又提出同
    額現金，此等不合常理之現金存提，非僅資金來源及流向不
    明，尚無以證明買賣款項之收付。爰依民法第87條、第24 2
    條及第113 條規定，或依侵權行為之法則，代位或逕行請求
    如先位聲明所示，如先位之訴為無理由，則依民法第244 條
    規定，請求如備位聲明所示。(六)爰先位聲明請求：(1)被告甲○○就系爭不動產於95年5 月15日以買賣為原因，經桃園縣
    大溪地政事務所（下稱大溪地政事務所）收件字號95年溪電
    字第09 7270 號所為之所有權移轉登記，應予塗銷。(2)願供
    擔保，請准宣告假執行；如先位聲明無理由，即備位聲明：
    (1)被告間就系爭不動產所為移轉所有權之物權行為及其債權
    行為應予撤銷。(2)被告甲○○應將系爭不動產於95年5 月15
    日以買賣為原因，經大溪地政事務所收件字號95年溪電字第
    097270號所為之所有權移轉登記予以塗銷。(3)願供擔保，請
    准宣告假執行。
貳、被告則以：(一)93年間被告乙○○離婚，其2 名子女全歸其獨
    立扶養，兼有2 老需照料，為解決生活及經濟拮据困境，遂
    於94年12月間欲變賣系爭不動產求現，惟考量其父母慣居系
    爭不動產長達30餘年，且年事已高，被告甲○○知悉後，經
    協商口頭允為買受，待被告朱建和籌款就緒，被告始於95年
    5 月6 日會同前往代書事務所簽訂買賣契約，並共同委託證
    人己○○代辦移轉登記。而被告甲○○除已於簽約同日給付
    訂金8 萬元，復又於95年5 月12日委由證人戊○○轉交尾款
    現金80萬元予被告乙○○收執，上開買賣契約書係從證人己○○之電腦作業文書下載之定型化契約，被告原合意收受並
    付現80萬元尾款，本無需採納該定型化契約第4 條及第5 條
    之記載。縱始被告乙○○與原告間存有債之關係，惟被告乙○○就自己之財產予以處分，原可自由為之，且被告甲○○
    並不知被告乙○○與原告債務關係為何，乃善意買受人，被
    告間就系爭不動產所為之買賣債權行為與移轉所有權之物權
    行為自始有效，絕無通謀虛偽情事，原告訴請塗銷登記，顯
    無理由。(二)淨群公司於95年5 月中旬突遭訴外人竣川企業有
    限公司惡意倒帳積欠巨額貨款，致淨群公司受累而無力償還
    原告借款。而被告乙○○雖掛名為淨群公司董事，但實際上
    擔任該公司技術員工，平日未曾參與該公司任何會議與決策
    ，況在95年5 月中旬以前，被告乙○○只見該公司平時營運
    正常，商譽良好，並不知處分系爭不動產將損害債權人之權
    利，其係於95年5 月中旬經證人庚○○告知後，始知悉該公
    司被倒帳乙事等語，資為抗辯。(三)並聲明：原告之訴駁回。
參、兩造不爭執事項
一、淨群公司於95年間邀同被告乙○○、訴外人庚○○、謝春華
    為連帶保證人，向原告先後共計借款715 萬元，嗣因違約未
    繳付本息，原告乃對含被告乙○○在內之上開四人起訴，經
    本院於95年11月30日以95年度訴字第1721號民事判決原告勝
    訴在案。
二、系爭不動產原為被告乙○○所有，嗣於95年5 月6 日與被告
    甲○○訂立買賣契約，並向大溪地政事務所申請辦理移轉登
    記，經該事務所以95年溪電字第097270號收件後，於95 年5
    月15日完成以買賣為登記原因之所有權移轉登記。
三、淨群公司自95年5 月2 日起大量退票，並於95年6 月2 日遭
    台灣票據交換所列為拒絕往來戶，並於95年8 月2 日申請停
    業，停業期間自95年8 月4日起至96年8 月3 日止。
肆、兩造爭執事項及本院判斷
一、本件原告起訴主張被告乙○○為脫免伊財產遭原告聲請強制
    執行取償，遂於95年5 月6 日與被告甲○○即其兄通謀虛偽
    訂立系爭不動產買賣契約，偽由被告甲○○向被告乙○○買
    受系爭不動產，並於同年月15日辦妥所有權移轉登記完畢，
    依民法第87條第1 項前段規定，渠2 人間之買賣契約為無效
    ，就系爭不動產所有權移轉登記即應予塗銷等語；被告乙○○、甲○○則否認渠2 人間有何通謀虛偽意思表示情事，並
    以前辭置辯，從而，本件應審究之爭點在於：被告乙○○、
    甲○○就系爭不動產買賣，是否係通謀虛偽之意思表示而無
    效？茲將本院之心證判斷如下：
  (一)一般不動產交易慣例，自簽約以迄於價金交付、過戶等，率
    皆委由代書或雙方所信任之第三人辦理。然被告二人自承：
    渠等只有委託王皓榮代書事務所繕打系爭不動產買賣契約，
    至於買賣價金之支付均由被告二人自行處理等語 (見本院卷
    第206 頁)； 又證人郭琍伶即被告二人所委託之王皓榮代書
    事務所承辦人於本院審理中結證證稱：契約內容是被告二人
    跟我講由我繕打，兩造間支付價金流程我未親眼見聞，被告
    二人只有委任我們繕打買賣契約書及辦理過戶事宜，委任時
    王皓榮代書不在場，後來他們也沒有來事務所簽約，只有把
    過戶的文件交給王皓榮代書去辦理等語 (見本院卷第205 頁
    以下)； 證人王皓榮即系爭不動產之承辦代書於本院審理中
    亦具結證稱：系爭不動產買賣契約書係我們事務所助理己○○繕打，委任時伊不在場，己○○在場，委任辦理內容是繕
    打買賣契約書及幫被告送相關證件至稅捐處、國稅局、地政
    事務所辦過戶程序，被告二人並未在我們事務所簽約等語（
    見本院卷第206 頁以下)。 足證系爭不動產買賣除委託代書
    事事務所繕打契約書及辦理過戶外，其餘有關簽約及買賣價
    金之支付流程，均由被告二人自行處理，顯見其簽約及付款
    流程，與交易慣例不符；再者，系爭不動產登記移轉原因發
    生日期為95年5 月8 日，而系爭不動產買賣契約書之簽立日
    期為95年5 月6 日，有系爭不動產之土地、建物登記謄本、
    買賣契約書各1 份在卷足憑 (見本院卷第10頁以下，第55頁
    以下)， 顯然互核不符，是系爭不動買賣是否真正，已非無
    疑。
  (二)復依系爭不動產買賣契約書第2 條、第4 條及第5 條約定，
    系爭不動產買賣總價款為88萬元，其中8 萬元於契約成立時
    付款，其餘80萬元則由被告甲○○向銀行貸款後同時付款，
    有該契約書1 份在卷可稽 (見本院卷第57頁以下)， 惟上開
    契約書之記載與被告甲○○辯稱已分別於95年5 月6 日、12
    日分別以現金8 萬元、80萬元給付被告乙○○買賣價款之「
    付款方式」，顯然自相矛盾。況不動產買賣契約書記載之內
    容，攸關買賣雙方權利義務至鉅，上開契約書記載之付款方
    式與被告所辯之「付款方式」，顯不相同，然亦未見被告二
    人有將系爭不動產約定作何修正之情事；參以上開契約書後
    附之付款明細表，亦無任何交款之紀錄，以上均與交易慣例
    及常情有違。況且，被告乙○○於94年度課稅所得為421,41
    0 元，平均每月收入35 ,118 元，其經濟狀況應屬平穩，有
    其94年度綜合所得稅各類所得資料清單在卷可考 (見本院卷
    第123 頁)； 佐以被告乙○○除積欠原告上開連帶保證債務
    外，其個人之金融債信並無不良紀錄，信用卡款項亦如期繳
    納，亦原告提出被告乙○○之財團法人金融聯合徵信中心資
    料可按（見本院卷第90頁)， 縱其確有現金週轉之必要，自
    得持系爭不動產而向金融機構貸款求現。從而，依其收入及
    債信情形，尚難遽認有何經濟拮据、必須立即出售其父母長
    期慣住之系爭不動產以維生之必要，被告乙○○抗辯伊因離
    婚而經濟困窘而出售系爭不動產云云，顯非事實。
  (三)有關被告間是否有支付系爭不動產買賣之價金乙節，證人戊○○（與乙○○曾為淨群公司同事關係）於本院審理中證稱
    ：95年5 月12日乙○○叫我幫他代收一筆錢，是甲○○在早
    上7 時許送80萬元現金至我公司來，我點收正確後即收起來
    ，待乙○○回來公司後我就把錢交給乙○○，當日甲○○給
    我錢的同時並交付我甲○○的存摺、印章，並跟我說明若當
    日乙○○出差無法回來，就再把錢存回甲○○的戶頭，但當
    日乙○○於約中午時許有回來，乙○○說他當時趕著出去，
    並與我一同到銀行去，且要我把這80萬元現金存到甲○○的
    存摺帳戶內等語；復證稱： (提示本院卷第122 頁所示之單
    據，是否該80萬元是你填寫提款條領出，也是你到銀行再存
    回甲○○帳戶？)我 先拿到該80萬元現金，再將錢拿去銀行
    存，該取款條是乙○○下午要去領該筆金額時，要我幫他填
    寫的，我沒有親眼看見被告二人交付上開80萬元等語 (見本
    院卷第207 頁以下)； 經核閱被告甲○○之存款帳戶，係於
    95年5 月12日同一日，先以現金存入80萬元，隨即又提出同
    額現金，有原告提出華南銀行之存款及取款憑條各1 紙在卷
    可稽 (見本院卷第121 頁以下)。 本院審酌被告二人為親兄
    弟，苟有授受金錢之必要，自可親自交付，何須假手他人，
    況80萬元並非小額金錢，衡情若有付款之必要，當以匯款方
    式為之，較諸被告甲○○於清晨7 點許持80萬元現金委請第
    三人轉交「買賣價金」予其弟被告乙○○更為便利、安全；
    倘被告甲○○當日確曾委託證人戊○○將80萬元轉交被告乙○○，何以證人戊○○未將現款轉交，抑或將之存入被告乙○○之帳戶，反而當日在中午以前又將之存回被告甲○○之
    帳戶內，復於同日下午，又由證人戊○○填具取款憑條而將
    款項領出，凡此在在違反常情。綜合上開證人證言及被告甲○○之存摺紀錄交互以析，足見系爭不動產買賣，非僅資金
    來源及流向不明，且其所謂之「付款方式」反於一般交易慣
    例，被告二人辯稱上開80萬係買賣款項之收付云云，殊難採
    信。
  (四)按所謂通謀而為虛偽意思表示，乃指表意人與相對人互相故
    意為非真意之表示而言，最高法院62年台上字第316 號判例
    意旨可資參照。經查，被告甲○○雖係於95年5 月15日辦妥
    所有權移轉登記，取得系爭不動產所有權，其登記原因為買
    賣，登記日期為同上年月日，有系爭不動產登記謄本附卷可
    參（見本院卷第8 頁以下），然實際上被告間就系爭不動產
    並無買賣及給付價金之事實存在。依首揭判例意旨，即屬所
    謂通謀而為虛偽意思表示，依民法第87條第1 項前段規定，
    被告間於上揭時日所為買賣系爭不動產之意思表示，均屬無
    效。
二、綜上所述，被告乙○○、甲○○於95年5 月15日就系爭不動
    產所為之買賣合意，屬通謀虛偽意思表示，而為無效之法律
    行為。按債務人怠於行使其權利時，債權人因保全債權，得
    以自己之名義，行使其權利，民法第242 條前段定有明文。
    又被告甲○○取得系爭不動產所有權之登記原因為無效，已
    如前述，其對被告乙○○即負有塗銷95年5 月15日就系爭不
    動產所為之所有權移轉登記之義務。而被告乙○○既抗辯伊
    與被告甲○○間並無任何通謀虛偽意思表示情事云云，堪認
    其有「怠於行使」塗銷登記權利之情事。從而，原告為保全
    其借款本息之清償 (原告對被告乙○○有上述勝訴確定判決
    存在)， 依上開民法規定，即得以自己之名義，行使前述被
    告甲○○塗銷95年5 月15日系爭不動產所有權移轉登記之權
    利。職是，本件原告依民法第242 條規定，以先位之訴請求
    被告甲○○塗銷系爭不動產於95年5 月15日以買賣為原因之
    所有權移轉登記，洵屬有據，應予准許。原告除主張民法第
    113 條、第242 條外，尚主張侵權行為之損害賠償請求權。
    然其基礎事實同一，目的無非求為其勝訴判決，然其既已受
    勝訴判決，本院自毋庸再予論述侵權行為損害賠償部分，附
    此敘明。
三、末按預備訴之合併，係以當事人先位之訴有理由，為備位之
    訴裁判之解除條件；先位之訴無理由，則為備位之訴裁判之
    停止條件。而本件原告先位之訴既為有理由，其備位之訴部
    分，即毋庸併予審究，併予敘明。
四、原告雖陳明願供擔保，聲請宣告假執行，然本件原告之訴訟
    標的，係屬不動產所有權之移轉登記請求權，性質上屬於意
    思表示履行之請求，依強制執行法第130 條之規定，於判決
    確定時視為債務人已為意思表示（最高法院49年台上字1225
    號判例參照），衡諸其性質本不適於宣告假執行，是原告雖
    聲請願供擔保宣告假執行，於法尚有未合，自應駁回。
伍、本件事證已臻明確，兩造其餘攻擊防禦方法，核與本件判決
    之結果無影響，爰不一一論述，併此敘明。
陸、據上論結。本件原告之訴為有理由，依民事訴訟法第85條第
    1 項前段，判決如主文。
中　　華　　民　　國　　96　　年　　9 　　月　　28　　日
                  民事第二庭    法　官　張金柱
以上正本證明與原本無異。
如不服本判決，須於送達後20日內依對造人數提出繕本向本院提
出上訴狀。
中　　華　　民　　國　　96　　年　　10　　月　　01　　日
                                書記官  黃珮娟
